最高法院刑事判決　　　　　　　　　　　　　　　九十一年度台上字第七０九一號
　　上　訴　人　甲○○
　　　　　　　　乙○○
右上訴人等因殺人等罪案件，不服台灣高等法院台中分院中華民國九十年九月十八日
第二審更審判決（九十年度重上更(一)字第三十一號，起訴案號：台灣台中地方法院檢
察署七十八年度偵續字第六十二號、七十八年度偵字第八五四一號），提起上訴，本
院判決如左：
    主  文
原判決撤銷，發回台灣高等法院台中分院。
    理  由
本件原判決認定(一)、上訴人甲○○於民國七十八年三月四日晚間十一時許，與友人張
金益至台中市○○路「統一租車行」（即原「六六九車行」），向案外人林芳瑛承租
車牌號碼七００∣五八八二號裕隆白色飛羚小客車，準備翌日上午前往高雄參加甲○
○友人蔡文畢之妹之婚禮，承租手續辦妥後，該車即交由張金益駕駛，沿台中市○○
路○○村路○○○○路行駛，至五權路至五權五街口即甲○○所經營之熱情理髮廳。
同日晚間十一時四十分許，甲○○即邀同張金益、蔡文畢、許秀華、林福明、陳文卿
等人，沿五權路、中山路行駛，至中山路與原子街口之「名洋餐廳」飲酒，至翌日（
即七十八年三月五日）凌晨三時許，甲○○等一行人再沿中山路、仁愛街至民族路「
市內車卡拉ＯＫ」店喝酒，其間蔡文畢、吳樹蘭於當日凌晨四時許先行離去，待同日
凌晨四時十分至三十分許飲畢，張金益駕駛上開小客車搭載甲○○、許秀華二人，沿
民族路前行欲往五權路之「玲瓏萊理髮廳」，以便張金益等待女友葉素玲下班，車行
至五權路與民族路口，因汽油耗盡無法續行，張金益乃換搭計程車，在台中市○○路
與五權路口之便利商店購買塑膠袋後，再至台中市○○路與復興路口二十四小時營業
之加油站購買汽油，甲○○、許秀華二人則在該汽車上等候，前後約二十分鐘，待張
金益購買汽油折返後，再將該汽車駕駛至約二百公尺距離，於同日凌晨四時三十分至
五十分許，返至台中市○○路接近民生路口之玲瓏萊理髮廳，張金益乃將該車交予甲
○○使用而離去，甲○○乃駕駛上開小客車搭載許秀華往另一方向至熱情理髮廳後，
即駕駛上開小客車使許秀華坐於前座，沿五權路轉英才路由南往北方向行駛，欲送許
秀華回大雅路六二四號來福賓館之住處，於當日凌晨五時五分至十分左右，車行至英
才路二三０號前，因甲○○一夜飲酒精神不濟，疏未注意被害人劉來富騎五六０∣七
一八二號重型機車已摔倒該處，致煞避不及撞上被害人身體，此時甲○○理應下車查
看，並為適當之救護措施，詎甲○○不思此圖，明知車輪輾過人身，足以使人死亡，
竟突萌殺人犯意，續行前進，欲輾過被害人後逃逸，又因被害人身材高大，該車輪未
能輾過而後滑，乃再加足油門，終於輾過被害人之腹胸部，並拖行十餘公尺後，將被
害人棄置現場，迅即往大雅路方向逃逸，經行經該處之涂文賢、何昆振先後記明車牌
號碼分別向警方報案，被害人因胸腹部遭輾壓腔內出血致外傷性休克死亡。(二)、上訴
人乙○○明知張金益與甲○○等人在「市內車卡拉ＯＫ」店內飲酒期間，並未單獨駕
駛上開小客車至五權路之玲瓏萊理髮廳，詎乙○○基於迴護甲○○之整體犯意，先於
台灣台中地方法院檢察署七十八年度偵字第二七四八號甲○○、張金益過失致人於死
案件，七十八年四月六日檢察官訊問時，為證人而於供前具結證稱：張金益於七十八
年三月五日凌晨曾至玲瓏萊理髮廳二次，一次在四點至五點之間，係單獨駕車前來，
一次為五點四十分，係開車載甲○○、許秀華同來。於上開肇事發生時間之案情有重
要關係之事項為虛偽陳述，致台灣台中地方法院檢察署檢察官採信其上開證詞，認定
被害人於前揭時地遭前開小客車撞及時，該小客車係由張金益所駕駛，因而對張金益
依殺人罪提起公訴。經第一審法院以七十八年度重訴字第七四四號判決判處張金益殺
人罪刑，經張金益上訴後，乙○○於原審法院七十八年度上重訴字第十三號案件，七
十八年九月二十一日、七十九年六月五日審理時，為證人而供前具結，復為前開之虛
偽陳述。乙○○於原審法院七十九年度上重更(一)字第六號案件之八十年一月十七日，
八十年上重更(二)字第十號案件之八十年十二月十二日審理時，仍為同一之虛偽證述，
以致原審法院採信其等證詞。迄原審法院以八十一年度上重更(三)字第十三號案件，撤
銷改判張金益無罪，經本院再發回原審法院審理，乙○○再於原審法院八十三年度上
重更(四)字第十三號案件之八十三年九月六日審理，八十五年度上重更(五)字第一八號案
件之八十五年七月二十九日、八十六年四月十四日審理時，復就該重要關係之事項，
猶為上開之虛偽陳述，嗣經本院駁回檢察官之上訴而無罪確定等情。因而撤銷第一審
關於上訴人二人部分之判決，改判論處甲○○殺人；乙○○證人，於執行審判職務之
公署審判時及於檢察官偵查時，於案情有重要關係之事項，供前具結而為虛偽陳述罪
刑，固非無見。
惟查：(一)、有罪判決書之事實一欄，為判斷其適用法令當否之準據，法院應將依職權
認定與論罪科刑有關之事實，翔實記載，然後於理由內逐一說明其憑以認定之證據，
並使事實認定與理由說明，互相適合，方為合法。倘事實認定與理由前後說明，不相
一致，或事實與理由欄內之記載，前後齟齬，按諸刑事訴訟法第三百七十九條第十四
款後段規定，均屬判決理由矛盾之當然違背法令。原判決於理由欄或說明證人許秀華
供稱：伊是四點多要離開，但車子不在……（原判決第二十三頁第八至九行）；張金
益在伊等喝酒當中有出去，因為上午四點多鐘伊要回去，甲○○去結帳要送伊回去找
不到車子，說他朋友張金益開走……（原判決第二十三頁第十五至十七行）等情，有
明顯瑕疵，因認許秀華上開證言不足採信（原判決第二十四頁第十六行至第二十六頁
第七行）。或又引用證人吳樹蘭、陳文卿、蔡文畢、林福明、黃金泉、汪憶文等人不
盡相符之供述，說明許秀華所供：伊於四點多要求離開，但車子不在……等語，是否
不堪採信，已有可疑（原判決第三十一頁第十一至十二行）。其理由欄前後之說明不
盡一致，尚有未合。(二)、有罪之判決書，對於被告有利之證據不採納者，應說明其理
由，為刑事訴訟法第三百十條第二款所明定。故有罪判決書對於被告有利之證據，如
不加採納，必須說明其不予採納之理由，否則即難謂無判決不備理由之違誤。是事實
審法院應於審判期日就被告否認犯罪所為有利之辯解事項與證據，予以調查，而於有
罪判決理由內詳加論列，否則率行判決，即屬於法有違。(1)、原判決認定甲○○開車
輾過被害人身體之時間，係七十八年三月五日凌晨五時五分至十分左右（原判決第三
頁第六至十三行）。然甲○○堅決否認有何前揭犯行，一再辯稱：伊等多人在市內車
卡拉ＯＫ店喝酒至凌晨五時二十分才離開，本件車禍發生時，伊尚在該店內飲酒，不
可能有駕駛該汽車肇事（原判決第五頁第七至九行）等語。而依原判決所引用證人吳
樹蘭、陳文卿、蔡文畢、林福明、黃金泉、汪憶文等人所供述之內容（原判決第二十
九頁第五行至第三十一頁第七行），其等是否均證稱甲○○上開所辯各節屬實？原判
決未說明經由何項調查及有何證據，堪認吳樹蘭、陳文卿、蔡文畢、林福明、黃金泉
、汪憶文等人前開供述內容，不足為有利於甲○○認定之理由，率認甲○○、張金益
、許秀華三人駕車同時離開該店之時間，應係七十八年三月五日凌晨四時十分至四時
三十分之間（原判決第三十一頁第十九行至第三十二頁第二行），其查證未盡且所為
說明前後不盡一致，尚有未合。(2)、原判決認定甲○○有前揭犯行，係依憑本案發生
後，甲○○曾透過友人陳明吉與被害人配偶劉吳素寬欲和解，甲○○同意賠償新台幣
（下同）一百萬元，嗣後因甲○○要求劉吳素寬保證在法庭作證時，要說被害人非甲
○○所撞，為劉吳素寬所拒絕而變卦，而祇先付了十萬元，業經證人即曾參與該項和
解之胡曜當、涂明仁、劉吳素寬等人分別證述屬實。胡曜當並進一步證稱：甲○○及
陳明吉均曾承認，甲○○因駕駛技術不佳而撞死被害人，要求伊等講好話，美言幾句
，且欲送錢賄賂，為伊拒絕等語。再參以甲○○坦承其與被害人劉來富家屬進行和解
過程中，並未通知張金益，張金益並不知和解之事；又甲○○亦曾至中國醫藥學院太
平間祭拜被害人等情，果甲○○並非開車撞擊並輾壓被害人致死之人，則甲○○縱自
認係該肇事車輛之租用名義人，必然要求張金益一同出面祭拜被害人並參與和解，以
示本身清白，始合情理，豈有張金益根本不知和解之事？而由被告單獨央求朋友出面
商談和解之理（原判決第四十二頁第九行至第四十三頁第四行），為其主要論據之一
。然甲○○於原審具狀辯稱：劉吳素寬於張金益殺人一案七十八年六月二十三日第一
審法院審理時供稱：「當時他說五十萬元是道義賠償」，「協調時沒有說車誰開的，
甲○○說車他租的，道義賠償五十萬元」；甲○○於當天供稱：「我是拿出十萬元喪
葬費，但是因車行之人恐嚇下才拿出來」；張金益於其被訴殺人一案第二審法院審理
中供稱：「他（指告訴人劉吳素寬）透過六六九車行老闆娘對我說，如不和解，要抬
棺材到我店前」；證人林芳瑛於張金益被訴殺人一案第二審法院審理中供稱：「死者
太太一直纏著我們，還有一個胡曜當一直纏著我們，說叫我與甲○○出面解決，否則
要抬棺材到我店前，我才與甲○○各出五萬元共十萬元」；陳吳素寬並另供稱：「是
甲○○託他朋友出來談。他說車子是他租的，他道義上出來談和解」，「甲○○沒有
承認車子是他開的」；證人即為前開和解時在場之吳培和供稱：「我當時大致問了一
下，亦不知肇事者是誰，對方說就不是你們肇事，我亦會找人說你們，五十萬元是胡
曜當說的」，並提出錄音帶一捲及其譯本，用以證明甲○○出面洽談和解，係因被害
人遭其承租之汽車撞擊死亡，其在道義上不得不為處理，且其曾責怪張金益不出面處
理等情（原審法院上訴卷第五十八至六十四頁、原審卷第一七七至一七九頁）。甲○
○上開辯稱各情及相關證據之內容是否屬實，苟甲○○上開辯解各情及相關證據之內
容屬實，其何以不能為有利甲○○之論據？原審對上情未詳予調查釐清，復未說明經
由何項調查及有何證據，堪認上情不足為有利甲○○認定之理由，遽行判決，尚嫌速
斷，尚有未合。(三)、刑法第十三條第一項及第二項所規範之犯意，學理上稱前者為希
望主義或直接故意，後者稱不確定故意或間接故意，二者之區隔為前者乃行為者明知
並有意使其發生，故對於行為之客體及結果之發生，皆有確定之認識，並促使其發生
；後者為行為者對於行為之客體或結果之發生，並無確定之認識，但若其發生，亦與
其本意相符。原判決事實欄認定：因甲○○一夜飲酒精神不濟，疏未注意被害人騎重
型機車已摔倒該處，致煞避不及撞上被害人身體，此時甲○○理應下車查看，並為適
當之救護措施，詎甲○○不思此圖，明知車輪輾過人身，足以使人死亡，竟突萌殺人
犯意，續行前進，欲輾過被害人後逃逸，又因被害人身材高大，該車輪未能輾過而後
滑，乃再加足油門，終於輾過被害人之腹胸部，並拖行十餘公尺後，將被害人棄置現
場，迅即往大雅路方向逃逸等情。然原判決未說明基於何項調查及有何證據，堪認甲
○○在一夜飲酒精神不濟之情形下，明知其當時煞避不及所撞上者係被害人身體，並
明知被害人在其所駕車輛車輪下猶仍故意輾過，遽予論斷甲○○所為係屬直接故意殺
人，其理由欠備，尚有未合。又甲○○究係明知其當時煞避不及所撞上者係被害人身
體，並明知被害人在其所駕車輛車輪下猶仍故意輾過？抑係其當時不確定煞避不及所
撞上者係何物，然若為人體則縱加以輾斃亦不違背其本意？其與本件之事實如何及如
何為法律之適用攸關，自應詳予調查釐清記載說明。原判決對上情未詳予調查釐清，
復對上情未為記載說明，其查證未盡且理由欠備，率予判決，亦有未洽。(四)、依法應
於審判期日調查之證據雖已調查，而其內容未明瞭者，即與未經調查無異，如遽行判
決，仍屬應於審判期日調查之證據而未予調查，尚不得遽對被告為有利或不利之認定
。原判決認定上訴人二人有前揭犯行，係依憑證人張坤鈞之供述（原判決第十五頁第
十九行至第十九頁第二行）為其主要論據之一。然張坤鈞或供稱：上個月某一天，日
期伊記不得了，凌晨四點左右伊到玲瓏萊理髮廳去做按摩，伊要叫的小姐在做其他的
客人，伊就在樓下客廳泡茶，大約四點十五分、看到張金益駕駛車子過來，自己一個
人進來，伊看到甲○○下車，把車子開走。張金益就進來，與彼等一起泡茶聊天、不
久就在椅子上睡著了，伊等了一陣子就上去做按摩，大約六點多下樓，看到張金益還
在那邊睡覺（原判決第十六頁第一行至五行）；或又供稱：伊是四點十五分碰到張金
益，開車過去，一個人進來，車內還二個人，張金益進來，伊就出去走走、伊看到甲
○○進來一下又出去，就去開車、車內後座一位小姐下來坐到前座、車子就開走了（
原判決第十六頁第十六行至十九行）；或又供稱：四點十多分張金益進來，當時伊在
理髮廳櫃檯十多公尺處，只有張金益一人進來。張金益到洗手間洗手後和伊等泡茶。
沒注意有無別人與之一起進來，張金益是從車子駕駛座下來然後與其來的人把車子開
走。張金益進來車子就被開走（原判決第十八頁第三至六行）；或又供稱：沒有看到
甲○○開車回來，是有看到其進來，其進來後就跟彼等泡茶，就這樣認識了等語（原
判決第十八頁第十六至十七行），其前後供述是否不盡相符？又張金益於七十八年十
月十三日偵查中供稱：「四點二十分（指上午）開車到玲瓏萊理髮廳，停在門口附近
，當時車上除了我、甲○○之外，還有一個女孩，車子停在理髮廳隔壁店舖的門前馬
路邊，從玲瓏萊理髮廳的客廳看不到那部車」（七十八年度偵字第二七四八號偵查卷
影本第二十二頁）等情，苟屬無訛，則依張金益所供從玲瓏萊理髮廳之客廳往外看，
應無法看見本件肇事車輛駕駛人或乘客動態。則張坤鈞如何能看見甲○○、張金益同
車至該處之情形？張坤鈞與張金益所供述之內容是否不盡一致，實情如何仍待詳細調
查釐清，本院前次發回意旨已詳予指明。原審對上情仍未詳予調查釐清，復對上情未
說明其為如何斟酌取捨之理由，遽行判決，尚嫌速斷。上訴意旨指摘原判決不當，尚
非全無理由，應認仍有撤銷發回更審之原因。
據上論結，應依刑事訴訟法第三百九十七條、第四百零一條，判決如主文。
中      華      民      國    九十一    年     十二     月     十二     日
                              最高法院刑事第三庭
                                  審判長法官  董  明  霈
                                        法官  林  茂  雄
                                        法官  王  居  財
                                        法官  張  祺  祥
                                        法官  李  伯  道
      右正本證明與原本無異
                                              書  記  官
中      華      民      國    九十一    年     十二     月     十九     日
